臺灣臺南地方法院民事判決　　　　　　　100年度訴字第113號
原　　　告　莊麗華　 住臺南市.
訴訟代理人　林金宗律師
被　　　告　陳家畇即陳淑貞
訴訟代理人　吳政遇律師
上列當事人間債務人異議之訴事件，本院於民國100年11月22日
言詞辯論終結，判決如下：
    主  文
原告之訴駁回。
訴訟費用由原告負擔。
    事實及理由
壹、按訴狀送達後，原告不得將原訴變更或追加他訴，但被告於
    訴之變更或追加無異議，而為本案之言詞辯論者，視為同意
    變更或追加，民事訴訟法第255條第1項第1款、第2項分別定
    有明文。本件原告起訴時之聲明為：(1)確認本院97年度司促
    字第28987號支付命今及97年度執字第61899號債權憑證所示
    之債權均不存在；(2)被告不得執第一項所示之執行名義對原
    告強制執行；(3)本院98年執字第71421號強制執行事件中就
    被告聲請之強制執行程序應予以撒銷。嗣於民國100年月17
    日具狀變更變更聲明為：(1)被告不得執本院97年度司促字第
    28987號支付命今及97年度執字第61899號債權憑證對原告強
    制執行；(2)本院98年司執字第71421號強制執行事件中，有
    關被告聲請之強制執行程序部分應予撒銷。另於同年10月19
    日復具狀重申前該變更後之聲明，核屬訴之變更，惟被告就
    原告追加部分無異議，而為本案言詞辯論，揆諸前揭規定意
    旨，自應准許，合先敘明。
貳、原告主張：
一、伊於95年8月24日向被告借款新臺幣（下同）400萬元，約定
    月息3分（即年息36%），被告並要求原告將名下坐落臺南市
    ○里區○里段1037、1037-1地號土地（應有部分均為396分
    之175）為抵押，又因被告表示可再借給原告200萬元，故原
    告乃提供前揭不動產設定600萬元之抵押權予被告指定之訴
    外人吳家宥。並列載借款之日期及金額如後：
 (一)95年8月25日借100萬元。
 (二)95 年8月30日借300萬元；被告乃預扣前借款100萬元及本
     次借款300萬元之利息共133,000元，以陳淑貞名義匯
     2,867,000元給原告。
 (三)95 年9月28日借100萬元：被告乃預扣前借款400萬元及本
     次借款100萬元之利息153,000元，以陳淑貞名義匯847,0
     00元給原告.
 (四)95 年10月20日借100萬元：被告乃預扣前借款500萬元及本
     次借款100萬元之利息240,000元，被告匯760,000元給原告
     。
 (五)以上約定借款600萬元，但原告實僅取得5,474,000元，除
     第一次借100萬元未預扣利息外，第二次至第四次借款，均
     以月息三分計息，預扣利息後，再匯給原告，且此四次借
     款都是被告即陳淑貞所匯，故借款與收息之人均為被告，
     而與訴外人吳家宥無關。
二、原告因積欠被告借款本息無法清償，訴外人吳家宥遂於另訴
    （98年度訴字第1614號）主張「於96年12月12日向莊麗華以
    新臺幣800萬元之債權折抵價金，購買坐落於臺南市○里區
    ○里段1037、1037-1土地」等語，而原告因實際未向吳家宥
    借款，此『債權』乃是被告600萬元債權，惟因指定抵押予
    吳家宥，經原告將供抵押之佳里段1037、1037-1地號土地二
    筆抵償系爭600萬元債務，並於96年11月26日移轉所有權予
    吳家宥，又該二筆土地價值（11,560,606元，縱經鑑定估價
    仍有9,946,000元）因高於借款600萬元本息甚多，原告當初
    並與被告約定，若原告有錢可以還清借款本息，被告應再將
    前揭二筆土地過戶還給原告，從而，可知原告積欠被告之本
    息業已清償完畢，否原告不可能將價值9,946,000元之土地
    過戶給被告指定之訴外人吳家宥甚明。
三、系爭臺南市○里區○里段1037、1037-1地號土地，共有三個
    不同版本之買賣價金，其一為地政事務所以公告現值計算之
    買賣價金11,560,606元，其二為800萬元之價金買賣契約書
    ，其三為460萬元價金買賣契約書，金額相差甚鉅，故應解
    釋當事人之真意做為認定。而800萬元之價金較符合鑑定後
    之994萬餘元市價，可知，買賣之確實價金應以此為準，此
    亦係訴外人吳家宥於另訴即本院98年度訴字第1614號所主張
    以800萬元之債權折抵價金，購買坐落佳里段1037、1037-1
    土地之故。
四、又被告竟於原告清償後，復執已清償之票據向法院聲請本票
    裁定及支付命令，並利用原告未居住戶籍地之故，取得確定
    證明書，並據以聲請強制執行原告之財產，實應構成民法第
    184條第1項後段之侵權行為，原告自得拒絕履行：
 (一)被告趁原告之危，向原告收取月息三分之重利是屬不該，
     竟又利用原告不明票據等債權憑證之重要性，利用原告於
     辦理土地過戶時應取回而未索回之票據，向本院聲請支付
     命今（97年度司促字第28987號）及本票裁定（97年度司票
     字第2067號，後換發為97年度執字第61899號債權憑證）。
     被告因躲避地下錢莊，未於戶籍地居住，支付命令遂在原
     告實際未收受之情況下（為寄存送達）因而確定。被告竟
     執該支付命令及債權憑證，向本院執行處聲請強制執行，
     而由本院執行處以98年執字第71421號受理執行中。
 (二)茲因被告對原告600萬元債權，原告已以價值994萬餘元之
     土地代為清償，兩造間並無債權債務關係存在，已如前述
     ，被告明知卻利用原告未居住戶籍地無法收信，因而取得
     執行名義，顯係利用訴訟程序取得不正確之執行名義，是
     屬訴訟詐欺即刑法詐欺罪所處罰之行為。是此，被告之行
     為在民事上自屬故意以背於善良風俗之方法加損害於原告
     之侵權行為，被告應依民法第184條第1項後段之規定對原
     告負侵權行為損害賠償之責。爰依強制執行法第14條第1項
     及民法第184條第1項後段之規定，提起本訴。
五、並聲明：(1)被告不得執本院97年度司促字第28987號支付命
    今及97年度執字第61899號債權憑證對原告強制執行；(2)本
    院98年司執字第71421號強制執行事件中，有關被告聲請之
    強制執行程序部分應予撒銷。
參、被告抗辯：
一、否認原告所指伊600萬元債務已以佳里段1037、1037-1地號
    土地抵償，蓋原告係向訴外人吳家宥借款400萬元，將其名
    下佳里段1037、1037-l地號土地於95年8月29日設定抵押予
    吳家宥，嗣後原告另需再借200萬元，始另於95年10月13 日
    將其名下學甲區○○段36-15地號土地應有部分設定第2順位
    最高限額240萬元抵押權予被告，期間自95年10月13日至105
    年10月13日，嗣96年11月26日原告將佳里段土地移轉予訴外
    人吳家宥抵債後，而餘200萬債務因債權人係被告陳家昀，
    故吳家宥於97年5月2日復將中洲段36-15地號土地之抵押權
    移轉予被告。又原告以佳里段二筆土地為400萬元債務設定
    抵押權，係向吳家宥所借，因未約定具體還款期間，且當初
    約定月息3分，所以設定最高限額為600萬元期間至105年8月
    29日，係含將來可能衍生之利息，並無不合，且原告與吳家
    宥為舊識老友，不可能不知該筆土地係抵償對吳家宥之債務
    ，原告將二筆債權混為一談，顯係圖脫免債務。
二、原告主張佳里段1037、1037-l地號土地價值l千餘萬，足敷
    清償所欠之600萬債務本息云云，顯昧於實情，蓋上開佳里
    段土地係都市計畫公共設施市場用地，不得新建房舍，亦不
    得為違反市場用地目的之使用，而無人願買，衡情吳家宥係
    迫於原告長久不支付本息，為免損失始無奈接受其土地抵債
    。又本院98年度訴字第1614號案件，吳家宥主張向原告以
    800 萬折抵買價，係以雙方96年10月1日曾書立一份買賣契
    約為據，但該契約係依原告之意書立，用以讓原告之婆婆曾
    謝金雀買回係爭土地。然事未成，故事後96年11月23日又於
    代書處書立一份正式買賣契約，訂明買價460萬元。從而，
    原告上開土地係移轉登記予吳家有，清償對象亦為吳家宥，
    非被告，自不發生與原告抵銷債務之效果。
三、原告係於95年間，向訴外人吳家宥借400萬元，因不足花用
    ，後再向被告借貸200萬元，並提供伊所有學甲區○○段
    36-15號土地及房屋，設定抵押權予被告。試問，倘原告所
    積欠被告之200萬元，如原告所述，已於96年11月以佳里段
    二筆土地抵債，則原告豈肯再於97年5月2日設定上開中洲段
    土地抵押權予被告？又被告200萬元債權既如原告所述清償
    完畢，為何原告未將中洲段土地200萬元部分抵押權塗銷？
四、又本院97年度司促字第28987號支付命令、97年度司票字第
    2067號民事裁定所檢附之票據，俱屬真正，原告既無法否認
    其真正，依票據之文義性及無因性，原告自應負票據責任給
    付票款，從而被告依票據之法律關係取得之執行名義，並無
    以非法方法取得法院之執行名義，今原告顛倒是非，遽指被
    告有以訴訟詐欺方式取得執行名義之行為，而認有強制執行
    法第14條第1項之事由，據為請求撤銷強制執行程序，顯有
    未合等語。並聲明：如主文所示。
肆、得心證之理由：
一、查原告於95年8月24日在鄰居之介紹下，向被告借款，原告
    並將坐落臺南市○里區○里段1037、1037-1地號土地應有部
    分396分之175設定抵押予訴外人吳家宥。被告於95年8月25
    日匯款予原告100萬元；並於95年8月30日，以陳淑貞（即被
    告陳家畇）名義匯款2,867,000元予原告；復於95年9月28日
    ，以陳淑貞名義匯款847,000元予原告；又於95年10月20日
    匯款予原告76,000元，故原告收受共5,474,000元，又上該
    土地應有部分業於96年11月26日移轉登記予訴外人吳家宥，
    而該土地應有部分市價，經許正傑建築事務所鑑定結果為
    9,946,000元。另被告於97年7月17日持原告所簽發之支票，
    票號為AG0000000、AG0000000號，面額均100萬元支票向本
    院聲請對原告核發支付命令，經本院以97年度司促字第2898
    7號受理在案，嗣於97年8月18日寄存送達後確定；嗣被告復
    持原告簽發之本票三紙，發票日為95年10月13日、96年6月
    13日、96年9月1日，票據號碼為WG0000000Z、CH51451、
    CH273704號，票面金額分別為100萬元、15萬元、18萬元，
    向本院聲請本票准許強制執行之裁定，經本院以97年度司票
    字第2067號受理在案，被告另於97年8月11日持上開本票裁
    定執行名義對原告為強制執行，本院以97年度執字第61899
    號受理，並因經特別變賣程序之減價拍賣，仍無人應買，而
    視為撤回執行程序，併發給被告債權憑證，而執行程序終結
    。又上開支票及本票均為原告向被告為系爭借款債務之擔保
    ，而本票准許強制執行裁定與支付命令所表徵債權亦均係指
    同一筆債權等情，有佳里段1037、1037-1地號土地土地登記
    第二類謄本及異動索引（本院卷第11至18頁）、佳里段
    1037、1037-1地號土地土地所有權買賣契約書（本院卷第27
    至28頁）、支票及本票影本共6紙（本院卷第57至62頁）、
    學甲區○○段36-15地號土地土地登記第二類謄本及異動索
    引（本院卷第63至66頁、第147至150頁）、原告玉山銀行存
    摺內頁影本（本院卷第132至136頁）、房地產買賣（買賣價
    金460萬元）契約書（本院卷第137至139頁）、房地產買賣
    （買賣價金800萬元）契約書（本院卷第137 至139頁）、不
    動產鑑定報告書等件附卷可稽，並據本院調閱本院97年度司
    票字第2067號、97年度司促字第28987號、97年度執字第
    61899號、98年度司執字第71421號卷宗查明屬實，且為兩造
    所不爭，自堪信為真實。
二、原告主張其與被告間債權債務關係，業以抵償，被告則否認
    之，並以前詞置辯，是兩造之爭點為：關於執行名義為支付
    命令部分，原告是否業已清償，被告是否有侵權行為損害賠
    償規定之適用？經查：
（一）被告抗辯原告係向訴外人吳家宥借款400萬元，並將佳里
      段1037、1037-l地號土地應有部分，於95年8月29日設定
      抵押予吳家宥，嗣後原告再向被告借款200萬元，並將學
      甲區○○段36-15地號土地設定第2順位抵押權，又原告
      因無法還款，故將佳里段1037、1037-l地號土地應有部
      分移轉予吳家宥，以抵償上開400萬元債務及利息等情，
      核與證人吳家宥證稱：「我與原告認識，我們是樓上樓下
      的鄰居，我有借錢給原告，時間太久了，我有在公所設定
      單據，借她400萬元，當時我匯錢給被告，被告再給原告
      ，我的目的是為了有一個第三者可以證明，原告現在沒有
      欠我錢了，因為我已經處理了原告的土地，那塊土地400
      萬元處理掉了，我不知道被告的債權部分是多少，但我的
      部分就是只有400萬元。」等語相符（見本院卷第76-79頁
      ），且證人曾麗珍亦證述：「我認識原告，是我以前的鄰
      居，95年時我們（即證人自己及兩造）都住在臺南市○○
      區○○路54巷8號大樓裏面，是原告找我去找被告借錢，
      原告是要跟被告借錢，但那不是我的事情，我沒有詳細聽
      ，原告有一次叫我陪他去地政事務所，原告向吳家宥借款
      400萬元，到地政事務所去設定抵押，因為那次我有陪她
      去，所以我只知道那一次，當時代書也在，代書當時有一
      條一條念給原告聽，原告沒有意見就簽名，當天吳家宥沒
      有去，她委託代書去，代書有跟原告說是吳家宥委託她來
      的，我在旁邊有聽到，原告有告訴我，她從吳家宥那裡拿
      到400萬元，設定當時是寫400萬元，我之前有跟吳家宥遇
      到聊天有聊到，吳家宥告訴我他有400萬元借給原告。」
      等語綦詳（同上卷第204-206頁），審酌證人曾麗珍為原
      告之鄰居兼好友，自無故意為不利原告證詞之可能，是其
      證詞洵堪採信，另證人陳秋月即承辦系爭抵押權設定之代
      書亦證稱：「系爭佳里段1037、1037-1地號土地，於95
      年原告有設定抵押權給吳家宥的案子是我承辦的，權利人
      將證件給我，所有權人要親簽，我之前不認識原告，我們
      是約在佳里地政事務所，案子事先資料有給我，契約書都
      已經打好了，去到地政，有讓當事人看標的、抵押權設定
      ，之後讓當事人簽名，抵押權設定時，會一起簽立本票，
      我有跟原告確認這個設定是欠吳家宥錢，後來她們有辦理
      土地買賣移轉契約，我僅有幫她們寫私契，第一份契約有
      約定可以買回，有簽大概多久之內有買回的權利，我印象
      中原告有簽立本票，是400萬元的一張本票，我收了這張
      本票，後與抵押權設定書一起交給權利人吳家宥，第三條
      雙方有約定，96年11月簽立，在98年5月之前有買回的權
      利，買賣契約之特約事項第二項是原告說她抵押權利息算
      到建議的時間點，因為有另外一筆不同時間的借款200萬
      元，利息也結算到96年11月，一開始的借款是400萬元，
      460萬元是來處理這個標的，60萬元是去付60萬元200萬元
      的利息」等語（參同上卷第207-2 11頁），核與上開證人
      吳家宥、曾麗珍所述各節均相吻合，復有吳家宥與原告
      之房地產買賣契約書附卷可徵（見本院卷第137-139頁）
      ，足證原告係分別向訴外人吳家宥及被告借款400萬元、
      200萬元無訛，又原告於96年11月26日將佳里段1037、10
      37-l地號土地應有部分移轉予吳家宥，係以抵償對吳家宥
      之400萬元債務乙節，亦堪認定，原告主張其將供抵押之
      佳里段1037、1037-1地號土地二筆抵償系爭600萬元債務
      ，並已將積欠被告之本息清償完畢云云，顯將上開兩筆
      債務相互混淆，委無足採。
（二）原告雖稱倘非一併清償，其不可能將價值9,946,000元之
      土地過戶給被告指定之訴外人吳家宥云云，惟細稽前揭吳
      家宥與原告之房地買賣契約書之其他約定事項第二項，已
      清楚寫明抵償範圍包括400萬元債務利息結算至96年11月
      份，包含「另筆」200萬借款利息亦結算至96年11月份，
      業據代書即證人陳秋月證述如上，並有契約書可憑，依該
      契約可知抵償範圍並不包括系爭200萬元債務及96年11月
      以後之利息，否則豈會如此記載兩造其他約事項，又該約
      定事項與其他條款不同，係以人工手寫，顯見係經當事人
      當面磋商同意後寫入，原告焉能推為不知？且96年11月23
      日訂約，同年月26日移轉上開土地應有部分，倘若原告認
      為其已清償全部債務，豈會於97年5月2日將其學甲區○○
      段36-15地號土地設定第2順位抵押權予被告？此顯與常理
      不合。至於系爭佳里段土地應有部分市價，經許正傑建築
      事務所鑑定結果為9,946,000元，原告僅以460萬元抵償其
      債務，顯與市價不相當，惟該契約書第三條第二項以手寫
      方式載明原告於98年5月31前，有買回之權利，足見原告
      當時可能自認於訂約後之1年6個月內，能籌錢買回，才如
      此約定，尚難僅憑該鑑定之市價即遽以推論原告已清償對
      被告之200萬元借款。此外，本院復查無原告有何清償之
      證據，是原告空言已清償對被告之200萬元云云，洵不足
      採。
（三）原告既尚欠被告200萬元之借款未還，則被告依法向本院
      聲請支付命令，尚難認有何侵權行為之故意，又被告向法
      院陳報原告之住所即臺南縣學甲鎮○○路54巷8號6樓之5
      確為原告戶籍地，有戶籍謄本可稽（參本院97年度司促字
      第28987號卷第8頁），且證人曾麗珍亦證稱原告與小孩共
      同居住等語（見本院卷第206頁反面），而該址原告於本
      院97年度執字第61899號執行程序中，原告亦親自收執不
      動產鑑函、查封通知及陳述底價通知，有原告簽收之送達
      證書可佐（見該執行卷第44頁、第69頁），復於97年11月
      28 日親收催復鑑價結果函（同上卷第84頁），足證原告
      於97 年間確實居住該地無訛，是原告主張被告明知卻利
      用原告未居住戶籍地無法收信，因而取得執行名義，顯係
      利用訴訟程序取得不正確之執行名義云云，不足採信，又
      原告請求傳訊證人謝財旺、林琪祐，以證明原告於97年未
      居住於戶籍地，顯無必要。本件被告即債權人依該確定支
      付命令聲請強制執行，係本於合法確定之債權所為，自無
      侵權行為可言。蓋債務人既得不附理由對支付命令異議，
      自不許於支付命令確定後，任以支付命令之債權不存在為
      辯，否則將使督促程序制度無法運作。同理，若許債務人
      於支付命令確定後，得再以債權人依確定支付命令所為之
      強制執行屬侵權行為，或依確定之支付命令所受領之給付
      為不當得利，而請求返還或回復，即無異承認債務人得不
      經再審程序，而以其他訴訟之確定判決否定確定支付命令
      之效力，其不當可知也。系爭支付命令既合法確定，即令
      兩造就系爭支付命令所載之債權是否存在，仍有爭執，亦
      僅原告得否依再審程序救濟之問題，於系爭支付命令效力
      未經除去前，系爭支付命令所載債權既然存在，則被告行
      使該債權而聲請系爭強制執行程序，自無成立侵權行為餘
      地，原告據以請求撤銷系爭強制執行程序，自無理由。
（四）末查，被告基於同一債權，於本票裁定後，又取得確定支
      付命令，依通說見解認為此新舊執行名義競合時，兩者均
      屬有效之執行名義（參張登科著，強制執行法，修訂版第
      58 頁），是本件97年度執吉字第61899號債權憑證及本院
      97 年度司促字第28987號支付命令均屬有效之執行名義，
      亦堪認定，惟執行名義所示之給付請求權既屬同一，經其
      中一執行名義執行受償後，他執行名義之給付請求權亦同
      歸消滅，屆時原告可主張執行名義之請求權有消滅之事由
      ，另提起債務人異議之訴，排除強制執行，附此敘明。
（五）綜上所述，本院查無有何消滅或妨礙執行債權人即被告請
      求之事由發生，是原告請求(1)被告不得執本院97年度司促
      字第28987號支付命今及97年度執字第61899號債權憑證對
      原告強制執行；(2)本院98年司執字第71421號強制執行事
      件中，有關被告聲請之強制執行程序部分應予撒銷，於法
      無據，應予駁回。
伍、本件事證已臻明確，兩造其餘攻防方法及舉證，核於判決結
    果並無影響，無一論述之必要，附此敘明。
陸、據上論結，本件原告之訴為無理由，依民事訴訟法第78條，
    判決如主文。
中    華    民    國   100    年    12    月    6     日
                  民事第一庭    法  官  廖建彥
以上正本係照原本作成。
如對本判決上訴，須於判決送達後20日內向本院提出上訴狀。
如委任律師提起上訴者，應一併繳納上訴審裁判費。
中    華    民    國   100    年    12    月    6     日
                                書記官  蘇玟心